最高法院民事判決　　　　　　　　　　　　　　　九十三年度台上字第二五三九號
　　上　訴　人　甲○○
　　訴訟代理人　徐鈴茱律師
　　　　　　　　羅名威律師
　　上　訴　人　辛○○
　　　　　　　　庚○○
　　共　　　同
　　訴訟代理人　史雙全律師
　　被 上訴 人　丁○○
　　　　　　　　丙○○
　　　　　　　　乙○○
　　　　　　　　己○○
　　　　　　　　戊○○
右當事人間請求土地所有權移轉登記等事件，上訴人對於中華民國九十一年三月二十
日台灣高等法院高雄分院第二審判決（九十年度上字第二九七號），分別提起上訴，
本院判決如下：
    主  文
原判決廢棄，發回台灣高等法院高雄分院。
    理  由
本件上訴人甲○○主張：被上訴人丁○○、丙○○、乙○○、己○○之父張宿瑞，被
上訴人戊○○之父張海瑞，對造上訴人辛○○、庚○○之父張生瑞與訴外人張景福等
四兄弟，於民國二十六年就渠等共有坐落屏東縣恆春鎮○○○段八二、八二之三、八
二之四、八三號四筆土地訂立鬮分書，約定其中八二之四號土地面積○‧三六一八公
頃（下稱系爭土地）分歸張生瑞所有，依當時日據時期法律已發生物權變動之效力。
伊於六十七年五月二十五日與張生瑞訂立土地交換契約，將伊向訴外人張三郎承買之
虎頭山段一○○號土地，除其中面積○‧三六一八公頃部分與系爭土地交換外，另一
千平方公尺為附負擔贈與張生瑞，指定登記於辛○○名下，其餘○‧二四七三公頃以
新台幣（下同）十一萬四千七百五十元出賣予張生瑞，並辦妥所有權移轉登記完畢。
辛○○、庚○○為張生瑞之繼承人，被上訴人丁○○、丙○○、乙○○、己○○、戊
○○（下稱丁○○等五人）為各兄弟之繼承人，繼承分產協議之移轉登記義務。另案
原法院八十四年度上更(二)字第一三二號判決，僅命辛○○、庚○○移轉系爭土地中應
有部分八三七七分之二九三○，尚餘應有部分八三七七分之五四四七未移轉予伊。爰
代位辛○○、庚○○，請求丁○○等五人將系爭土地之各應有部分移轉登記予辛○○
、庚○○後，該二人再行移轉登記予伊等情，先位聲明：求為命(一)丁○○、丙○○、
乙○○、己○○各將系爭土地應有部分均為三三五○八分之二九三一移轉登記予辛○
○、庚○○。(二)戊○○將系爭土地應有部分八三七七分之二五一六移轉登記予辛○○
、庚○○。(三)辛○○、庚○○將前開(一)、(二)項土地即系爭土地應有部分八三七七分之
五四四七移轉登記予伊之判決。並主張辛○○、庚○○二人若無法履行先位聲明之移
轉登記義務，即應負給付遲延責任，伊除撤銷前開附負擔之贈與外，並請求不履行之
損害賠償等情，備位聲明：求為命(一)辛○○將坐落恆春鎮○○○段一○○號土地應有
部分七○六一分之一○○○移轉登記予伊。(二)辛○○、庚○○連帶給付伊二百萬元（
於原審擴張請求為七百一十五萬元）及加付法定遲延利息之判決。
上訴人辛○○、庚○○及被上訴人丁○○、丙○○、乙○○、戊○○則以：張生瑞兄
弟間並無分產協議，系爭土地仍為共有，縱有分產協議，應認於政府實施土地登記制
度後，已明示或默示撤銷該協議。又系爭土地交換契約於另案確定判決已認定為無效
，且該契約所生請求權亦已罹於時效而消滅。至虎頭山段一○○號土地中一千平方公
尺部分，並非附負擔之贈與，且受贈人張生瑞已死亡，依法不得再撤銷等語，資為抗
辯。
原審除維持第一審所為命辛○○、庚○○連帶給付甲○○一百零五萬八千六百四十四
元本息之判決外，並命辛○○、庚○○再連帶給付甲○○八十二萬三千三百九十元本
息，而駁回甲○○其餘上訴（含擴張之請求）及辛○○、庚○○之上訴，係以：
一、先位聲明部分：
查原法院八十四年度上更(二)字第一三二號土地所有權移轉登記等事件，係甲○○以張
生瑞生前與其訂立土地交換契約未履行為由，訴請辛○○、庚○○將系爭土地移轉登
記予甲○○，經原法院判命辛○○、庚○○將系爭土地應有部分八三七七分之一四六
五移轉登記予甲○○，其餘應有部分八三七七分之五四四七則以登記在他人名下為由
，駁回其請求確定在案，與本件係代位辛○○、庚○○對丁○○等五人輾轉請求，顯
非同一事件，並無違背一事不再理原則。次按法院於確定判決理由中，就訴訟標的以
外當事人主張之重要爭點，本於當事人辯論之結果，已為判斷時，除有顯然違背法令
之情形，或當事人已提出新訴訟資料，足以推翻原判斷之情形外，應解為在同一當事
人就該重要爭點有關所提起之他訴訟，法院及當事人對該重要爭點之法律關係，皆不
得為相反之判斷或主張，以符民事訴訟上之誠信原則。原法院八十四年度上更(二)字第
一三二號確定判決認定：該案證人張海瑞之證詞，僅能證明兄弟分產之大概情形，仍
不足證明交換系爭土地確得其他共有人同意之事實。故交換土地契約有效部分，僅以
辛○○、庚○○之父親張生瑞之應有部分為限，對於其他共有人即張宿瑞、張海瑞等
人不生效力，即張生瑞等兄弟之協議，不能認係分割共有物之協議，有判決書在卷可
稽。甲○○於本案審理中未能提出其他新訴訟資料，足供推翻原確定判決認定之事實
，參酌前開說明，甲○○主張張生瑞四兄弟間於二十六年間，即已協議分割土地，張
生瑞斯時已單獨取得系爭土地之全部所有權，為無可取。張生瑞與甲○○所訂之土地
交換契約，係處分共有物，未得其他共有人之同意，對其他共有人不生效力。甲○○
主張其代位張生瑞之繼承人辛○○、庚○○，請求丁○○等五人移轉系爭土地應有部
分，再移轉於己，自非有據。至前案張海瑞及證人陳庚祥、張景福之證詞，至多僅能
認有分管事實，尚難認定有協議分割之意思。且徵諸常情，苟有分割之意，則台灣光
復後為土地總登記時，當會為單獨所有之登記，惟竟為共有之登記，足徵辛○○等抗
辯該協議係約定分管使用共有土地，應可採信。辛○○、庚○○對丁○○等五人，並
無移轉土地所有權之請求權存在，甲○○主張代位辛○○、庚○○行使對丁○○等五
人之請求權，即屬無據。
二、備位聲明部分：
按贈與之撤銷權，因受贈人之死亡而消滅，民法第四百二十條定有明文。依土地交換
契約第二條中段約定，虎頭山段一○○號土地無償贈與張生瑞，而受贈人張生瑞已死
亡，為兩造所不爭，則該撤銷權已消滅，甲○○主張行使撤銷權，請求辛○○將前揭
土地應有部分七○六一分之一○○○移轉登記予甲○○，即屬無據。次查辛○○、庚
○○之被繼承人與甲○○訂立土地交換契約後，不能依約將系爭土地其餘之應有部分
八三七七分之五四四七移轉登記歸甲○○取得，辛○○、庚○○自應連帶負債務不履
行之損害賠償責任。經審酌系爭土地，位於車城與恆春之間，毗鄰虎頭山，面臨屏鵝
公路，交通運輸條件良好，其地目為田，使用分區為一般農業區之農牧用地，土地公
告現值為每平方公尺四百五十元，而目前經濟景氣低迷，對土地需求力薄弱，認每平
方公尺價值為八百元，計算損害賠償之金額共一百八十八萬二千零三十四元（計算方
式：３６１８〤５４４７／８３７７〤８００═0000000），第一審僅命辛○
○、庚○○連帶給付一百零五萬八千六百四十四元本息，尚有不足，自應命辛○○、
庚○○再連帶給付八十二萬三千三百九十元本息等詞，為其判斷之基礎。
惟查，原法院八十四年度上更(二)字第一三二號土地所有權移轉登記等事件，係甲○○
以張生瑞生前與其訂立土地交換契約未履行為由，訴請辛○○、庚○○將系爭土地移
轉登記予甲○○，上開確定判決認該案證人張海瑞之證詞，僅能證明兄弟分產之大概
情形，仍不足證明交換系爭土地確得其他共有人同意之事實，故交換土地契約對張生
瑞之應有部分仍然有效，但對於其他共有人張宿瑞、張海瑞等人則不生效力，因而將
系爭土地登記為張生瑞之應有部分八三七七分之一四六五部分，判決甲○○勝訴，駁
回其餘部分之請求。該確定判決並未認定張宿瑞兄弟四人訂立之鬮分書無效，反而認
定張海瑞兄弟有「分產之大概情形」，苟有分產之事實，則依當時日據時期之法律已
發生物權變動之效力，辛○○、庚○○之父張生瑞對系爭土地已取得單獨所有權，系
爭土地之交換自無須張生瑞其他兄弟之同意，甲○○本於鬮分書請求辛○○、庚○○
移轉系爭土地應有部分八三七七分之五四四七之所有權，似非無據。原審既採上開確
定判決之論述，又謂系爭土地之交換尚須張生瑞其他兄弟之同意，其理由前後即有矛
盾。甲○○上訴論旨，指摘原判決對其上開不利部分為不當，求予廢棄，非無理由。
又原判決就先位聲明部分既無可維持，備位聲明部分應併予廢棄發回。
據上論結，本件兩造上訴均有理由。依民事訴訟法第四百七十七條第一項、第四百七
十八條第二項，判決如主文。
中　　　華　　　民　　　國　　九十三　　年　　 十二 　　月　　 十六 　　日
                              最高法院民事第二庭
                                  審判長法官  蕭　亨　國
                                        法官  楊　鼎　章
                                        法官  陳　淑　敏
                                        法官  陳　重　瑜
                                        法官  劉　福　來
      右正本證明與原本無異
 　　　　　                              　　　書  記  官
中　　　華　　　民　　　國　　九十三　　年　　 十二 　　月　　二十九　　日
                                                                        Ｋ
